【裁判字號】    98,破抗,8
【裁判日期】    981013
【裁判案由】    宣告破產
【裁判全文】
臺灣高等法院臺南分院民事裁定  98年度破抗字第8號
抗  告  人  中國信託商業銀行股份有限公司
法定代理人  乙○○
上列抗告人因相對人甲○○聲請宣告破產事件，對於中華民國98
年6月29日臺灣嘉義地方法院所為裁定（98年度破字第5號）提起
抗告，本院裁定如下：
    主  文
抗告駁回。
抗告程序費用新臺幣壹仟元由抗告人負擔。
    理  由
一、抗告意旨略以：
  (一)抗告人雖為債權人，惟仍得提起抗告，蓋因破產程序，除破
    產法有規定外，準用民事訴訟法之規定，破產法第5條定有
    明文。關於法院為破產宣告之裁定，得否抗告，破產法並未
    有明文，自應準用民事訴訟法第482條之規定。至於何人得
    為抗告，基於有權利即有救濟之法理，除法律另有關規定外
    ，凡因破產宣告而受不利之當事人，應許其抗告以求救濟。
    司法院院字第958號解釋固認為債權人不得抗告，惟上開解
    釋係針對河南高等法院就當時暫予援用之破產法草案第180
    條，對於破產宣告，限於破產者得為即時抗告之規定。倘債
    務人聲請破產，確有詐欺情形，法院未及詳查，率爾宣告，
    債權人不服是否尚有其他方法可資救濟之案例。亦即上開解
    釋係以該破產法草案明文限制債權人之抗告，且採即時抗告
    制度為其基礎。惟現行法並不限制債權人之抗告，亦不採即
    時抗告制度，與上開破產法已有不同，自難依該解釋認於現
    行破產法下，債權人亦不得就宣告破產之裁定為抗告。查債
    務人經破產宣告後，於破產程序終結時，其未受分配之債權
    亦視同消滅，因此對於個別債權人而言，自係因受破產程序
    而受不利。縱為求所有債權人能受公平分配，亦以客觀上確
    有應破產宣告之事實始可，若無應宣告破產之客觀事實，自
    不能強要債權人依破產程序行使權利，並承受未受分配其餘
    債權視同消滅之效果。為確保法院宣告債務人破產確實符合
    破產要件，亦應賦予債權人陳述意見並提供相關證據之機會
    。申言之，於債務人有詐欺破產之故意時，與其於破產程序
    終結後，再以債務人不能免責之理由，保障債權人權利，不
    如於破產宣告確定前，使債權人得就破產宣告為抗告，仍有
    事先防免程序浪費、避免事後救濟無功之意義。何況於債務
    人並無詐欺破產之犯意，但客觀上確無破產宣告之事實存在
    時，賦予債權人得為抗告，以陳述意見及提出證據之機會，
    更可避免因不當之破產宣告，致其權利受不利之情形發生。
    再者現行法並不採即時抗告制度，縱令賦予債權人得為抗告
    ，因抗告中並不停止破產程序之進行，亦不生延誤破產宣告
    之問題。是就我國現行制度而言，應認債權人就破產宣告得
    為抗告，始為合理。
  (二)按破產宣告所應行之破產程序，其所需費用均為破產財團之
    債務，而本件債務人負債高達800餘萬元，財產卻僅餘22餘
    萬元，其剩餘財產是否足以支應破產財團之費用，未見原審
    有何詳實計算，僅略以上開資產足敷支應破產財團費用等語
    ，殊有未洽。又相對人有無欠稅等情亦未見原審調查，驟然
    宣告債務人破產，顯對債權人即抗告人權益受損。況且債務
    人之財產價值，是否足以清償其債務，不僅以不動產之有無
    及其價值為考量，債務人是否尚有其他財產或信用、能力，
    亦應併予考量，本件依債務人之年齡、學經歷等情觀之，至
    法定退休年齡60歲止，仍有能力工作20餘年，則其有無清償
    所負債務之能力，不無疑問。從而，原裁定宣告債務人破產
    ，殊有不妥，爰提起本件抗告，求予廢棄原裁定等語。
二、按破產，對債務人不能清償債務者宣告之。破產法第57條定
    有明文。又「破產制度目的在於依破產程序清理債務，使多
    數債權人得以公平受償，係為全體債權人之利益而設，對於
    各債權人並無不利之情形，倘由債務人聲請而宣告破產，為
    免破產程序因債權人之抗告而拖延，應認債權人不得提抗告
    」，司法院院字第958號解釋在案（最高法院97年度台抗字
    第405號、96年度台抗字第239號裁定參照）。經查本件既係
    由相對人即債務人聲請經原審法院裁定准予宣告破產，使債
    權人全體得以公平受償，並無不利，依上揭說明，為債權人
    之抗告人即不得對之提起抗告，乃抗告人竟為本件抗告，其
    抗告即不合法，應予駁回。至抗告人之所主張債務人是否有
    詐欺破產之故意，有無尚有其他財產或信用、能力，係債務
    人是否另構成詐欺破產，使債權人無法公平受分配之問題，
    應另循其他訴訟程序救濟，如僅經法院宣告破產，選任破產
    管理人進行破產程序，暨申報債權，尚非不利於債權人之情
    事，債權人此部分之抗告亦有未合，合併說明。
據上論結，本件抗告為不合法，應依破產法第5條，民事訴訟法
第495條之1第1項、第444條第1項、第95條、第78條，裁定如主
文。
中    華    民    國    98    年    10    月    13    日
                  民事第二庭    審判長法  官  陳光秀
                                      法  官  曾平杉
                                      法  官  莊俊華
上為正本係照原本作成。
本裁定除以適用法規顯有錯誤為理由外，不得再抗告。如提再抗
告（須附繕本），應於收受送達後10日內委任律師為代理人向本
院提出再抗告狀，並繳納再抗告費新台幣1千元。
中    華    民    國    98    年    10    月    14    日
                                      書記官  吳銘添
【附記】
民事訴訟法第495條之1第2項準用同法第466條之1第1、2項規定
：
(1)對於第二審判決上訴，上訴人應委任律師為訴訟代理人。但上
  訴人或其法定代理人具有律師資格者，不在此限。
(2)上訴人之配偶、三親等內之血親、二親等內之姻親，或上訴人
  為法人、中央或地方機關時，其所屬專任人員具有律師資格並
  經法院認為適當者，亦得為第三審訴訟代理人。
民事訴訟法第466條之2第1項：
  上訴人無資力委任訴訟代理人者，得依訴訟救助之規定，聲請
  第三審法院為之選任律師為其訴訟代理人。


司法院資訊處製作；財團法人民間司法改革基金會備份。
